【裁判字號】    95,訴,519
【裁判日期】    951130
【裁判案由】    地價稅
【裁判全文】
臺北高等行政法院判決
                                     95年度訴字第00519號
                              .
原      告  甲○○
被      告  臺北縣政府稅捐稽徵處
代  表  人  乙○○處長）住同.
訴訟代理人  丙○○
            丁○○
上列當事人間因地價稅事件，原告不服台北縣政府中華民國95年
1 月18日北府訴決字第0940475203號（案號：00000000）訴願決
定，提起行政訴訟。本院判決如下：
    主  文
原告之訴駁回。
訴訟費用由原告負擔。
    事  實
一、事實概要：
    原告所有坐落新店市○○段木柵小段243-7地號等7筆土地，
    經被告機關所屬新店分處以一般用地稅率核定民國（下同）
    93年地價稅為新台幣（下同） 504,383元，原告不服，主張
    同地段243-407、243-408地號等2 筆土地非法定空地且供公
    共通行使用，應予減免地價稅，提起復查，未獲變更，提起
    訴願遭決定駁回，遂提起本件行政訴訟。
二、兩造聲明：
    (一)原告聲明求為判決：1.訴願決定及原處分均撤銷。
                        2.訴訟費用由被告負擔。
    (二)被告聲明求為判決：1.駁回原告之訴。
                        2.訴訟費用由原告負擔。
三、兩造之爭點：被告機關以一般用地稅率核定系爭土地93年地
    價稅504,383元，是否適法？
    (一)原告主張之理由：
      1.系爭土地並非建築基地之法定空地，且已供不特定人通
        行。其供不特定人使用之面積243-407有304.62 平方公
        尺，243-408有20.8平方公尺，合計325.42 平方公尺，
        經被告92年10月13日派員實地會勘屬實，依規定應免徵
        地價稅。惟被告認為系爭土地是建築基地之法定空地，
        未獲減免，被告之認定有誤。
      2.系爭土地並非建築基地：70年12月13日（70）建520之1
        建物建築執照暨75年8 月29日該建物領用使用執照，75
        店使字1479號上所登記建築基地為同段243、243-7、-8
        、119等4筆土地並無系爭土地地號，故243-407、243-4
        08非前開建築執照暨使用執照之建築基地甚為明確。
      3.建地即經申請建築執照及使用執照之建築主管機關惟恐
        土地重覆使用，均在土地登記上註記申請建築執照號以
        資識別。系爭土地依工務單位94年3月1日北工建字第09
        40103554號稱「關於新店市○○段木柵小段243-407、2
        43-408等二筆土地，經查本府現有套繪資料並無登載其
        他建築執照號碼，故前開二筆土地並無其他使用執照」
        系爭土地經建管單位套繪並查察，沒有登載任何建號，
        也就是說並無70建520之1建照之號碼，更證實系爭土地
        並非70建520之1之建築基地及法定空地。
      4.被告以243-407地號是由同段243地號及243-408是由243
        -8分割而來，而推定243及243-8為建築基地、法定空地
        ，因而243-407、243-408必為法定空地，憑空推測並不
        足採，因：
        (1)243土地分割為243-407、243-8分割為408是在75年10
          月17日辦理分割，使用執照是在75年8 月29日發照，
          而分割在後。
        (2)依建築工地管理規定，建築中或領用使用執照後辦理
          法定空地分割，均必須由建築師就其建築基地依建蔽
          率、容積率提出檢討，並繪圖詳載相關資料，並經建
          管單位核圖許可，方才辦理分割，在圖上均明載分割
          前後何者為法定空地、何者非法定空地，如為法定空
          地，均登載建號碼。系爭土地登記並無建築執照號碼
          ，系爭土地縱使由243 地號土地分割而來，但未查明
          243 地號土地自從70年12月13日核發建照以來，共有
          四次分割，即71年4月27日、71年6月26日、71年6 月
          28日、72年11月14日共分割出數十筆土地，到底分割
          後何者才是法定空地？哪一筆土地有登載建號號碼於
          圖上？被告未經查察，在沒有證據之下就推測系爭土
          地為法定空地，不足採信。
      5.75年使用執照字1479號，申領前後，已有5 次土地分割
        及變更使用，導致該使用執照之基地，地號變更，基地
        面積也大幅變更，法定空地位置也移動，但被告仍依據
        不確實之使用執照之舊有資料而無任何證據下，不實之
        推斷是造成錯誤處分之原因：
        (1)50建字520-1 號建築執照基地範圍有：243、243-7、
          243-8、119四宗土地，243地號經過71年4月21日、71
          年6月26日、71年6月28日、72年11月14日四次土地分
          割。75年8 月29日申領75使店字1479號使用執照後，
          243 號土地又於75年10月17日再一次分割成數筆土地
          。243 號土地，於使用執照領照前分割四次分割成數
          十筆土地，領使用執照以後又再分割一次。其土地面
          積243號土地申領建築執照時為14670平方公尺，於建
          造完成時243號土地為12525平方公尺，建築完成75年
          10月17日分割243-407 僅剩5223平方公尺土地面積已
          減少甚多。
        (2)建築基地範圍之法定空地依建築法，建築基地法定空
          地分割辦法第5 條：申請建築基地法定空地分割，應
          檢附縣市主管建築機關准予分割之證明文件，同法第
          7 條：縣市主管機關核發准予分割證明，應附分割圖
          ，標明法定空地位，及分割線，其比例應與地籍圖相
          同，前開243-407、243-408地號土地，雖由243及243
          -8土地分割延承而來，但因建築師依法定流程重新檢
          討法定空地範圍，及另行畫定法定空地位置，經縣府
          主管單位同意後，已有大幅度變更法定空地且已移動
          ，被告仍依原75使1479號基地為核課依據，當然不當
          。證據如下：因依據法定程序分割檢討法定空地比例
          及位置後：
          75年11月11日新店市地政事務所對75使照1479號建
            物測量記載該建物基地僅為243-407（由243分割延
            承而來），並無243-408 地號，證據為測量成果圖
            及建物所有權狀。
          94年3月1日北府建工字0940103554號函：「……現
            有套繪資料並無登記其他建築執照及使用執照號碼
            。」也就是證明243-407、000-0000宗地內，無任
            何建物使照號碼，既然無建築執照號碼，就非建築
            基地，故243-407，243-408地號土地，當然非法定
            空地。
          台北縣政府95年4月4日北府工建字0950187898號函
            ：「同小段243-407 地號土地部份為法定空地，部
            份為非法定空地（屬建築物坐落範圍），另有部份
            非屬該照申請之基地範圍內土地。」該上述非屬該
            申請基地範圍內土地。倘若無合法建築物之申請自
            無前揭之「法定空地」。由此函文證明243-407，
            除建築物之範圍有部份之法定空地，但仍有部份非
            屬該建物基地之範圍，也就是非法定空地。
      6.被告主張以70建字520-1 ，75使店字1479號使用執照之
        舊有登載於基地範圍土地分割延承之243-407、243-408
        地號土地當為法定空地而據為核課地價稅，為不當之錯
        誤作為，應以領用75使1479號使用執照後，另為重新法
        定空地分割檢討之實際基地位置面積，及縣政府套繪該
        建物基地法定空地位置圖為據。且該75使店字1479號使
        用執照，嗣後亦已經變更為92變使字第261 號變更使用
        執照，舊的使用執照已失效，不得再據為核課地價稅之
        依據。
    (二)被告主張之理由：
      1.按「已規定地價之土地，除依第22條規定課徵田賦者外
        ，應課徵地價稅。」、「無償供公共使用之私有土地，
        經查明屬實者，在使用期間內，地價稅或田賦全免。但
        其屬建造房屋應保留之空地部分，不予免徵。」分別為
        土地稅法第14條及土地稅減免規則第9條所明定。
      2.本案原告所有坐落新店市○○段木柵小段243-7地號等7
        筆土地，經被告機關所屬新店分處依一般用地稅率核定
        93年地價稅50萬4,383元在案，惟原告對前開土地中243
        -407、243-408地號等2筆土地以一般用地稅率核課地價
        稅不服，主張：「原核發使用執照建物用途為『住宅』
        ，嗣後申請改變用途為『幼稚園』而變更使用執照，並
        經核發92變使字第261 號變更使用執照有案，原舊有75
        年使字第1479號使用執照應不具效力，不能作為核課之
        依據；且原核發75年使用執照之建築基地包括新店市○
        ○段木柵小段243、243-407、243-408、119地號等土地
        ，但新核發92年變更使用執照僅有243-407 地號土地，
        已不包括其餘243、243-408、119地號等土地，則其中2
        43-408地號土地即非法定空地，且243-407、243-408等
        2 地號土地並供公共通行使用」等語，向被告機關請求
        准予減免地價稅。按據臺北縣政府75年使字第1479號使
        用執照所載，其建築地點之土地地號包括新店市○○段
        木柵小段243、243-8、243-7、119地號等四筆土地，其
        中基地面積3894.58平方公尺，法定空地面積3457.78平
        方公尺，經查本案系爭243-407、243-408地號等2 筆土
        地，係於75年10月17日分別各由同地段243、243-8地號
        土地所分割出之土地，是該2 筆土地亦屬臺北縣政府75
        年使字第1479號使用執照之範圍無誤；又關於上開使用
        執照經變更後之效力，乃有臺北縣政府93年8 月20日北
        府工建字第0930557035號函查復略以：「變更使用執照
        係指對該執照建物之用途變更所核發之許可，但並不涉
        及基地範圍之變更」敘明在案，故原告主張75年使字第
        1479號使用執照不具效力，不能為核課之依據，要無足
        採。至原告復主張系爭243-407、243-408地號等2 筆土
        地非法定空地且供公共通行使用之部分免徵地價稅乙節
        ，業經被告機關所屬新店分處於92年10月13日派員實地
        會勘結果，雖系爭243-407、243-408地號等2 筆土地分
        別有面積304.62平方公尺、20.8平方公尺係供公共通行
        使用，然臺北縣政府94年3月1日北府工建字第09401035
        54號函查復略以：「經調閱本府所核發75使字第1479號
        使用執照，關於新店市○○段木柵小段243-407、243-4
        08地號土地之部分土地……面積325.42平方公尺（即上
        揭供公共通行使用部分面積總和）‧‧‧為法定空地」
        ，職是，系爭2筆土地縱有部分面積係供公共通行使用
        ，惟該部分均屬法定空地無誤，顯不符土地稅減免規則
        第9 條免徵地價稅之規定，故原告主張免徵地價稅，核
        屬無據；又原告復援引上揭臺北縣政府94年3月1日北府
        工建字第0940103554號函中說明四之部分內容，主張系
        爭2 筆土地並非建築基地及法定空地乙節，顯係斷章取
        義，亦不足採。綜上，本案系爭2 筆土地部分供公共通
        行使用之面積總計325.42平方公尺既屬75年使字第1479
        號使用執照之法定空地，殊難謂有土地稅減免規則第9
        條免徵地價稅規定之適用，從而被告機關所屬新店分處
        就原告所有7筆土地核定93年地價稅50萬4,383元，揆諸
        首揭土地稅法及土地稅減免規則之規定，於法並無不合
        ，應予維持。
      3.綜上所陳，原告之訴應認為無理由，請駁回原告之訴。
    理  由
一、本件被告代表人原為莊錦順，訴訟中變更為乙○○，業據被
    告新任代表人提出承受訴訟狀聲明承受訴訟，核無不合，應
    予准許。
二、按「已規定地價之土地，除依第22條規定課徵田賦者外，應
    課徵地價稅。」、「無償供公共使用之私有土地，經查明屬
    實者，在使用期間內，地價稅或田賦全免。但其屬建造房屋
    應保留之空地部分，不予免徵。」分別為土地稅法第14條及
    土地稅減免規則第9條所明定。
三、本件原告所有坐落台北縣新店市○○段木柵小段243-7地號
    等7筆土地，經被告機關所屬新店分處以一般用地稅率核定
    93年地價稅504,383 元。原告不服，提起復查，未獲變更，
    提起訴願，遭決定駁回，循序起訴意旨略以：系爭土地並非
    建築基地之法定空地，且已供不特定人通行，其供不特定人
    使用之面積243-407 地號有304.62平方公尺，243-408 地號
    有20.8平方公尺，合計325.42平方公尺，經被告92年10月13
    日派員實地會勘屬實，依規定應免徵地價稅；又70建520 之
    1 建物建築執照暨75店使字1479號使用執照上所登記建築基
    地為同段243 、243-7 、-8、119 等4 筆土地，並無系爭土
    地地號，故系爭243-407 、243-408 兩地號土地，非前開建
    築執照暨使用執照之建築基地及法定空地，甚為明確；又系
    爭75店使字1479號使用執照原載建物使用為住宅，嗣後經另
    獲核發新使用執照92C 年使字14-1-3號〈正確執照號碼為92
    變使字第261 號〉，該新使用執照之登載基地範圍僅為
    243-407 ，並無243-40 8、119 、2 43-7地號，被告不以新
    使用執照之建物基地號，據為核課地價稅，竟仍沿用舊有作
    廢之使用執照為核課依據，實為錯誤不當；被告認為只要是
    原基地範圍之土地均屬法定空地，然何以系爭土地又可分割
    ，已大幅度變更法定空地且已移動，被告隨意推測系爭土地
    為法定空地，明顯有誤云云。
四、復按建築法第11條第1項規定，建築基地為供建築物本身所
    占之地面及其所應留設之法定空地；又建築技術規則建築設
    計施工編第1條第4款規定，建蔽率係指建築面積占基地面積
    之比率；換言之，建築基地即係供該建築物使用，包含建築
    物本身所占地面（含騎樓地）及法定空地。查據臺北縣政府
    75年使字第1479號使用執照所載，其建築地點之土地地號包
    括新店市○○段木柵小段243、243-8、243 -7、119地號等4
    筆土地，其中基地面積3894.58平方公尺，法定空地面積34
    57.78平方公尺，而系爭243-407、243-408地號等2筆土地，
    係於75年10月17日分別各由同地段243、243-8地號土地所分
    割出之土地各情，有臺北縣政府75年使字第1479號使用執照
    及土地登記簿謄本附原處分卷及本院卷內可稽；準此，系爭
    243-407、243-408地號土地亦屬臺北縣政府75年使字第1479
    號使用執照之建築基地範圍，彰彰明甚；要不因該使用執照
    於75年8月發照後，原基地地號（243、243-8地號土地）經
    多次分割，而變更其建築基地之範圍。
五、原告主張原核發之使用執照75年使字第1479號使用執照，嗣
    後另經核發92變使字第261 號變更使用執照在案，應以新的
    使用執照所載地號，為核課地價稅之依據，不得再援用舊的
    使用執照，據為核課依據云云；惟關於上開使用執照經變更
    後之效力，據臺北縣政府93年8 月20日北府工建字第093055
    7 035 號函查復略以：「變更使用執照係指對該執照（75使
    字第1479使用執照）建物之用途變更所核發之許可，但並不
    涉及基地範圍之變更…。」敘明在案，有臺北縣政府93年8
    月20日北府工建字第0930557035號函附原處分卷可稽；徵之
    建築法第73條第2 項：「建築物應依核定之使用類組使用，
    其有變更使用類組或有第9 條建造行為以外主要構造、防火
    區劃、防火避難設施、消防設備、停車空間及其他與原核定
    使用不合之變更者，應申請變更使用執照。但建築物在一定
    規模以下之使用變更，不在此限。」之規定，亦可得而知使
    用執照之變更，並未涉及建築基地範圍之更動；是原告主張
    75年使字第1479號使用執照上記載之基地範圍，已不具效力
    ，不能作為核課認定之依據云云，容非可採。
六、原告另主張系爭243-407、243-408地號等2筆土地非法定空
    地且供公共通行使用之部分，應免徵地價稅云云；查被告機
    關所屬新店分處於92年10月13日派員實地會勘結果，系爭
    243-40 7、243-408 地號等2 筆土地固分別有面積304.62平
    方公尺、20.8平方公尺係供公共通行使用，此有會勘紀錄及
    照片附原處分卷可稽；然據臺北縣政府94年3 月1 日北府工
    建字第0940103554號函（參原處分卷第59頁）查復略以：「
    經調閱本府所核發75使字第14 79 號使用執照，關於新店市
    ○○段木柵小段243-407 、243 -408地號土地之部分土地…
    …面積325.42平方公尺（即上揭供公共通行使用部分面積總
    和）……為法定空地」，是系爭2 筆土地縱有部分面積係供
    公共通行使用，惟該部分土地均屬75年使字第1479號使用執
    照之法定空地，不符上揭土地稅減免規則第9 條免徵地價稅
    之規定；原告主張，系爭土地應免徵地價稅，核屬無據。
七、綜上所述，原告起訴論旨，並非可採。被告機關〈新店分處
    〉以系爭243-407 、243-408 地號2 筆土地，係屬75年使字
    第1479號使用執照之建築基地，其中部分面積供公共通行使
    用，則屬法定空地，不符土地稅減免規則第9 條免徵地價稅
    之規定；乃按一般用地稅率核定93年地價稅，並無違誤，復
    查及訴願決定，遞予維持，亦無不合，原告訴請撤銷，為無
    理由，應予駁回。
八、兩造其餘主張陳述，於判決結果不生影響，無庸一一論列，
    併予敘明。
據上論結，本件原告之訴為無理由，爰依行政訴訟法第98條第3
項前段，判決如主文。
中    華    民    國    95    年    11    月    30    日
                  第六庭審判長法  官   吳慧娟
                              法  官   曹瑞卿
                              法  官   許瑞助
上為正本係照原本作成。
如不服本判決，應於送達後20日內，向本院提出上訴狀並表明上
訴理由，如於本判決宣示後送達前提起上訴者，應於判決送達後
20日內補提上訴理由書（須按他造人數附繕本）。
中    華    民    國    95    年    11    月    30    日
                              書記官   吳芳靜


司法院資訊處製作；財團法人民間司法改革基金會備份。
